【裁判字號】    98,重上,696
【裁判日期】    990420
【裁判案由】    確認優先購買權存在等
【裁判全文】
臺灣高等法院民事判決                 98年度重上字第696號
上  訴  人  戊○○
訴訟代理人  王炯棻律師
被上訴人    甲○○
            己○○
            乙○○○
上 3人共同
訴訟代理人  陳化義律師
被上訴人    丁○○
            丙○○
上列當事人間請求確認優先購買權存在等事件，上訴人對中華民
國98年10月8日臺灣板橋地方法院98年度重訴字第216號第一審判
決提起上訴，並為訴之追加，本院於99年3月30日言詞辯論終結
，判決如下：
    主      文
上訴及追加之訴均駁回。
第二審及追加之訴訴訟費用均由上訴人負擔。
    事實及理由
壹、程序方面
一、按所謂「當事人適格」，係指具體訴訟可為當事人之資格，
    得受本案之判決而言。此種資格，稱為訴訟實施權或訴訟行
    為權。判斷當事人是否適格，應就該具體之訴訟，依當事人
    與特定訴訟標的之法律關係定之。一般而言，訴訟標的之主
    體通常為適格之當事人。雖非訴訟標的之主體，但就該訴訟
    標的之權利或法律關係有管理或處分權者，亦為適格之當事
    人。又在給付之訴，只須原告主張對被告有給付請求權者，
    其為原告之當事人適格即無欠缺（最高法院96年度台上字第
    1780號判決參照）。故當事人適格，係指當事人就具體特定
    之訴訟，得以自己之名義為原告或被告，而受為訴訟標的法
    律關係之本案判決之資格而言。在給付之訴，若原告主張其
    為訴訟標的法律關係之權利主體，他造為訴訟標的法律關係
    之義務主體，其當事人即為適格。至原告是否確為權利人，
    被告是否確為義務人，乃為訴訟標的法律關係之要件是否具
    備，即訴訟實體上有無理由之問題，並非當事人適格之欠缺
    。本件上訴人本於優先承買權之法律關係，請求(一)確認上訴
    人就被上訴人所有坐落臺北縣板橋市○○段2686地號土地（
    下稱系爭土地），依被上訴人甲○○與被上訴人丁○○、丙
    ○○間於民國(下同)96年7月12日所簽立之不動產買賣契約
    書所約定之同樣條件有優先購買權存在。(二)被上訴人甲○○
    、己○○、乙○○○（下稱甲○○等3人）與被上訴人丁○
    ○、丙○○就系爭土地於96年7月30日以買賣為原因所為之
    所有權移轉登記應予塗銷。(三)被上訴人甲○○與己○○間就
    系爭土地於98年1月10日以夫妻贈與為原因所為之所有權持
    分移轉登記應予塗銷。(四)被上訴人丁○○、丙○○於上訴人
    給付買賣價金新臺幣(下同)5,000萬元，並向稅捐單位繳納
    土地移轉登記所需之增值稅後應將系爭土地之所有權移轉登
    記與上訴人；或被上訴人丁○○、丙○○於上訴人給付買賣
    價金5,000萬元及增值稅款後應將系爭土地之所有權移轉登
    記與上訴人。故上訴人分別以原地主及買賣雙方即被上訴人
    等5人為被告，揆諸上開說明，其當事人適格並無欠缺，被
    上訴人抗辯本件當事人不適格云云，殊屬無據，合先敘明。
二、次按確認法律關係之訴，非原告有即受確認判決之法律上利
    益者，不得提起之；確認證書真偽或為法律關係基礎事實存
    否之訴，亦同，民事訴訟法第247條第1項定有明文。所謂即
    受確認判決之法律上利益，係指因法律關係之存否不明確，
    致原告在私法上地位受有侵害之危險，而此危險得以對被告
    之確認判決除去者而言（最高法院52年台上字第1922號著有
    判例可資參照）。本件上訴人起訴主張伊就系爭土地有不定
    期租賃，系爭土地原地主即被上訴人丁○○、丙○○於96年
    7月12日以5,000萬元出售予被上訴人甲○○，並於96年7 月
    30日以買賣為原因，登記為被上訴甲○○等3人共有，嗣被
    上訴人甲○○又於98年1月10日以夫妻贈與為原因，將其部
    分應有部分移轉登記予被上訴人己○○，依民法第426條之2
    第1項本文規定，租用基地建築房屋，出租人出賣基地時，
    承租人有依同樣條件優先承買之權。被上訴人間系爭土地之
    買賣並未以書面通知伊行使優先承買權，足見被上訴人否認
    伊優先承買之地位，伊自得請求確認優先購買權存在。被上
    訴人則以上訴人不符合民法第426條之2及土地法第104條之
    要件，並無優先購買權存在，且上訴人曾受有土地所有權人
    通知優先承買而不買，自無許其日後無限制次數，對後來承
    買土地之人，重複主張優先承買權云云。是兩造爭執者，乃
    上訴人就系爭土地是否有優先購買權存在，如上訴人不訴請
    確認，則其就系爭土地是否有優先購買之權利，即無法明確
    ，並致私法上之地位有受侵害之危險，自有提起確認之訴之
    法律上利益。從而，上訴人提起本件確認之訴以排除此項危
    險，核與上開法條之規定並無不合，併予敘明。
三、復按在第二審為訴之變更或追加，非經他造同意，不得為之
    ；但請求之基礎事實同一者，不在此限。民事訴訟法第446
    條第1項、第255條第1項第2款定有明文。查上訴人於原審聲
    明第4項係請求：被上訴人丁○○、丙○○於上訴人給付5,0
    00萬元之同時，應將系爭土地之所有權移轉登記與上訴人。
    嗣於本院審理時，將上開請求改列為先位聲明：被上訴人丁
    ○○、丙○○於上訴人給付買賣價金5,000萬元，並向稅捐
    單位繳納土地移轉登記所需之增值稅後應將系爭土地之所有
    權移轉登記與上訴人。並追加備位聲明：被上訴人丁○○、
    丙○○於上訴人給付買賣價金5,000萬元及增值稅款後應將
    系爭土地之所有權移轉登記與上訴人。核屬請求之基礎事實
    同一，揆諸前揭說明，於法並無不合，應予准許。
四、又被上訴人丁○○未於言詞辯論程序到庭，核無民事訴訟法
    第386條各款所列情形，依上訴人之聲請，由其一造辯論而
    為判決。
貳、實體方面
一、上訴人主張：
(一)系爭土地原地主為被上訴人丁○○、丙○○，伊就系爭土地
    有不定期租賃，此有本院88年度上字第220號判決及原法院
    87年度訴字第996號判決可按。系爭土地經被上訴人丁○○
    、丙○○於96年7月12日以5,000萬元出售予被上訴人甲○○
    ，並於96年7月30日以買賣為原因，登記為甲○○等3人共有
    ，權利範圍分別為2/5、1/5、2/5，嗣被上訴人甲○○又於
    98年1月10日以夫妻贈與為原因，將其部分應有部分移轉登
    記予被上訴人己○○，移轉後甲○○等3人應有部分分別為
    被上訴人甲○○1/100、被上訴人己○○為59/100、被上訴
    人乙○○○為2/5。依民法第426條之2第1項本文規定，租用
    基地建築房屋，出租人出賣基地時，承租人有依同樣條件優
    先承買之權。本件被上訴人間就系爭土地進行買賣時，被上
    訴人固曾以律師函請伊將坐落系爭土地之物品騰空，將土地
    返還，另被上訴人丁○○、丙○○亦曾於96年9月3日以存證
    信函通知伊其已將系爭土地出售予甲○○等3人，並已辦妥
    移轉登記，請伊於96年9月30日前騰空遷讓。惟上開二通知
    均在被上訴人間就系爭土地簽訂買賣契約日期之後所為，其
    文義亦均無通知伊行使優先承買之意，自難認被上訴人丁○
    ○、丙○○已將出賣條件以書面通知伊，依土地法第104條
    第2項規定，該買賣契約即不得對抗伊，伊仍得主張該買賣
    契約對伊不生效力，而訴請塗銷該所有權移轉登記。
(二)甲○○等3人於原法院96年度重訴字第407號、本院97年度重
    上字第200號拆屋還地事件中就不定期限基地租賃乙事並不
    爭執，其等於本件中否認，自不足採，亦違反禁反言原則。
    另被上訴人丁○○、丙○○在原法院87年度訴字第996號、
    本院88年度上字第220號調整租金事件中，主張與伊等之間
    就系爭土地存有不定期限之基地租賃，亦有上開判決書可憑
    ，其2人亦承認伊有不定期租賃權存在。上開前二案判決之
    判斷，應已發生爭點效，被上訴人不得再為相反之主張及判
    斷。被上訴人間系爭土地之買賣並未通知伊行使優先承買權
    ，足見被上訴人否認伊優先承買之地位，伊自得請求確認優
    先購買權存在。又因被上訴人間之買賣對伊不生效力，伊自
    得訴請塗銷所有權移轉登記，並行使優先購買權，並以本件
    起訴狀繕本之送達為行使優先承買權之表示，依被上訴人間
    買賣契約之相同條件，於伊給付5,000萬元之同時，被上訴
    人丁○○、丙○○應將系爭土地所有權移轉登記與伊。
(三)被上訴人間約定買賣價金為5,000萬元，繳納增值稅款則屬
    價金以外之買賣條件，增值稅非給付與出賣人，上訴人願於
    稅單開立後繳納予稅捐機關，原判決未闡明而逕認應將增值
    稅款給付原出賣人，並駁回伊之請求，即有違誤。爰提起上
    訴，並於本院聲明：甲、先位上訴聲明(一)原判決廢棄。(二)確
    認上訴人就被上訴人所有系爭土地，依被上訴人甲○○與被
    上訴人丁○○、丙○○間於96年7月12日所簽立之不動產買
    賣契約書所約定之同樣條件有優先購買權存在。(三)被上訴人
    甲○○、己○○、乙○○○等3人與被上訴人丁○○、丙○
    ○就系爭土地於96年7月30日以買賣為原因所為之所有權移
    轉登記應予塗銷。(四)被上訴人甲○○與己○○間就系爭土地
    於98年1月10日以夫妻贈與為原因所為之所有權持分移轉登
    記應予塗銷。(五)被上訴人丁○○、丙○○於上訴人給付買賣
    價金5,00 0萬元，並向稅捐單位繳納土地移轉登記所需之增
    值稅後應將系爭土地之所有權移轉登記與上訴人。乙、追加
    備位聲明：(一)原判決廢棄。(二)確認上訴人就被上訴人所有系
    爭土地，依被上訴人甲○○與被上訴人丁○○、丙○○間於
    96年7月12 日所簽立之不動產買賣契約書所約定之同樣條件
    有優先購買權存在。(三)被上訴人甲○○、己○○、乙○○○
    等3人與被上訴人丁○○、丙○○就系爭土地於96年7月30日
    以買賣為原因所為之所有權移轉登記應予塗銷。(四)被上訴人
    甲○○與己○○間就系爭土地於98年1月10日以夫妻贈與為
    原因所為之所有權應有部分移轉登記應予塗銷。(五)被上訴人
    丁○○、丙○○於上訴人給付買賣價金5,000萬元及增值稅
    款後，應將系爭土地之所有權移轉登記與上訴人。
二、被上訴人甲○○等3人則辯以：
(一)民法第426條之2規定以租地建屋之承租人始有優先承買權，
    而上訴人係向訴外人李樹芳買受系爭土地上之系爭房屋，並
    非與被上訴人丁○○、丙○○或渠等之前手簽訂租地建屋契
    約，故上訴人非租地建屋之人，而無民法第426條之2之優先
    承買權。
(二)原法院87年度訴字第996號被上訴人丁○○、丙○○對上訴
    人提起調整租金事件，該案判決並非認定上訴人與被上訴人
    丁○○之間有基地租賃建築關係，僅認定彼等間有使用系爭
    土地之租賃關係，且其使用權來源係買受前手之地上物而來
    ，並無法證明其前手何人與上訴人訂立基地租賃建築契約，
    上訴人未舉證基地租賃建築契約書以實其說。設若系爭土地
    有基地租賃建築存在，則78年1月25日被上訴人丁○○向前
    手竇光厚、楊金石購地時，已是第三次轉手，上訴人為何不
    主張有基地租賃建築而行使優先購買權？而上訴人在原法院
    87年度訴字第996號調整租金事件中主張「…系爭土地上之
    建物，係由戊○○前受李樹芳向原土地所有權人楊金石租借
    系爭土地而搭建，再由戊○○於53年4月5日向李樹芳受買該
    屋而佔有迄今，系爭土地於77年間，原土地所有權人楊金石
    欲出售給竇光厚時，丁○○、丙○○固不否認楊某曾就該買
    賣一節預告戊○○，惟因買賣價格未能達成合意，致戊○○
    無意承買…」，顯見上訴人就同一個土地標的，同一個租賃
    關係，縱認有土地法第104條優先承買權之適用，然曾受有
    土地所有權人通知優先承買而不買，自無許其日後無限制次
    數，對後來承買土地之人，重複主張優先承買權之餘地，顯
    係權利濫用。
(三)上訴人自認已收受甲○○等3人委請律師寄發之96年7月27日
    律師函及被上訴人丁○○、丙○○於96年9月30日寄發之存
    證信函，而知悉上開兩次通知買賣之事實，其不於受通知後
    10日內表示行使優先承買權，已視為放棄，而不得再為行使
    優先購買權。
(四)甲○○等3人於前案本院97年度重上第200號拆屋還地事件審
    理時，曾於97年12月9日當庭提出本件土地買賣契約書影本
    及書狀，並陳明買賣價金為5,000萬元，及含支付土地增值
    稅兩筆共686萬3,788元充為價金之一部分，合計總價金為5,
    686萬3,788元，經上訴人之訴訟代理人王炯棻律師並當庭簽
    收土地買賣契約書繕本，甲○○等3人上開97年12月9日當庭
    提出買賣契約書之行為，並在訴狀上及開庭陳述買賣價金及
    提出買賣契約書，此行為應已發生通知上訴人購買之效力，
    而上訴人逾期未行使，應已不得再行使優先購買權。且上訴
    人以買受人為被告，有當事人不適格之違法。
(五)上訴人不符合民法第426條之2及土地法第104條之要件，並
    無優先購買權存在，原判決駁回上訴人之請求，並無違誤。
    爰於本院答辯聲明：上訴駁回。
三、被上訴人丁○○、丙○○則辯以：
(一)上訴人於系爭土地上之不定期租賃關係，已依法終止。依最
    高法院95年台上字第388號判決意旨所示，土地租賃契約，
    不論係租地後自建房屋或承受前手之房屋後始租用該基地，
    均係以承租人使用其房屋為目的，非有相當之期限不能達其
    目的，故當事人雖未明定租賃期限，依契約之目的探求當事
    人之真意，亦應解為定有租至房屋不堪使用時為止之期限。
    所謂不堪使用之原因，除因房屋本身材質與結構，在長時間
    正常使用中，產生漸進之耗損毀壞外，尚包括因不可抗力所
    造成之自然損壞。本件系爭土地上所存在之建物僅為矮舊平
    房及貨櫃搭建而成之鐵皮屋，因該平房之材質在歷經40多年
    之使用後，早已不堪居住，該平房實係危樓，故上訴人之不
    定期租賃關係已因租地建物之原始目的不存在而終止。
(二)系爭土地上所存在之平房乃李樹芳所搭建，而該貨櫃屋亦非
    不得與土地分離，其本質上根本非房屋，故上訴人非自始為
    房屋之建築者，不得依民法第426條之2及土地法第104條第1
    項主張權利。
(三)被上訴人等於96年7月間買賣系爭土地時，被上訴人甲○○
    、丁○○、丙○○即多次發函要求上訴人出面協議解決之道
    暨將平房騰空遷讓，上訴人卻遲至98年5月25日始起訴主張
    其對系爭土地有優先承買權，有權利濫用之情；且由於系爭
    土地上之平房早已破舊不堪，該貨櫃屋之存在亦與四鄰房舍
    有顯著差異之情觀之，上訴人意欲以破舊之房舍向被上訴人
    等主張優先承買權之存在，藉由近年來持續高漲之地價獲取
    高利潤價差，上訴人之行為實已違背土地法地104條、民法
    第426條之2之立法目的。
(四)土地稅法第5條第1項明定土地增值稅納稅義務人為原所有權
    人，而96年7月被上訴人間對於系爭土地買賣之條件為買方
    須負擔價金5,000萬元及土地增值稅之繳納義務。因此，被
    上訴人丁○○、丙○○當初出賣系爭土地之條件除買方即被
    上訴人甲○○等需給付價金5,000萬元外，買方更需負擔增
    值稅即686萬3,788元，否則被上訴人甲○○等人無法取得系
    爭土地，亦即系爭土地之買賣價金實際上為5,686萬3,788元
    ，上訴人若欲行使優先承買權，亦須依照「同樣條件」向被
    上訴人丁○○、丙○○價購。上訴人現僅欲以5,000萬元行
    使優先承買權，實與當初被上訴人間之買賣條件有所差異。
    至於上訴人雖稱土地增值稅係在辦理過戶時，若有土地增值
    稅時始須繳納予稅捐單位云云，而主張系爭買賣條件僅為5,
    000萬元，然土地增值稅之課徵乃土地有償移轉之必然發生
    情形，且被上訴人丁○○、丙○○於96年7月間出賣系爭土
    地予被上訴人甲○○等人時已繳交該增值稅，上訴人明知若
    取得優先購買權於辦理過戶時顯已無需再繳等值稅額，故上
    訴人欲僅以5,000萬元取得系爭土地，其所主張之買賣條件
    即顯與被上訴人丁○○、丙○○當初出賣予被上訴人甲○○
    等人之出賣條件不同，顯有違民法第426條之2之「同樣條件
    」規定。上訴人未依同樣條件向被上訴人丁○○、丙○○行
    使優先承買權，其訴為無理由。並於本院答辯聲明：上訴駁
    回。
四、本件依民事訴訟法第463條準用第270條之1第1項第3款規定
    協議簡化爭點，兩造同意簡化爭點如下：
(一)兩造不爭執事項：（見本院卷第44頁背面至45頁，98年12月
    24日準備程序筆錄)
  1.系爭土地原為訴外人楊金石所有，嗣後讓與訴外人竇光厚，
    竇光厚再於78年間讓與被上訴人丁○○及丙○○，其後再於
    96年7月12日出售予被上訴人甲○○，並於96年7月30日以買
    賣為原因，登記為甲○○等3人共有，權利範圍分別為2/5、
    1/5、2/5，嗣被上訴人甲○○又於98年1月10日以夫妻贈與
    為原因，將其部分應有部分移轉登記予被上訴人己○○，移
    轉後三人應有部分分別為被上訴人甲○○1/100、被上訴人
    己○○為59/100、被上訴人乙○○○為2/5。
  2.楊金石曾將系爭土地出租予訴外人李樹芳，李樹芳並於該地
    上搭建門牌號碼台北縣板橋市○○路○段160號、162號（即
    系爭房屋），上訴人則於53年4月5日向李樹芳買得該屋。
  3.上訴人除占有如本院97年度重上字第200號判決附圖Ａ部分
    所示平房及其後另以貨櫃搭建而成之鐵皮屋外，亦占有該判
    決附圖Ｂ部分所示空地。
  4.原地主即被上訴人丁○○、丙○○曾於87年間另案對上訴人
    提起調整租金事件（原法院87年度訴字第996號、本院88年
    度上字第220號），被上訴人丁○○、丙○○與上訴人於該
    案均不爭執上訴人就系爭土地有不定期限之基地租賃關係。
  5.甲○○等3人於96年7月27日以律師函請上訴人將坐落系爭土
    地上之物品騰空，將土地返還甲○○等3人，上訴人於96年7
    月30日收受該函。
  6.被上訴人丁○○、丙○○於96年9月3日以存證信函通知上訴
    人已將系爭土地售予甲○○等3人，並已辦妥移轉登記，請
    上訴人於96年9月30日前騰空遷讓，否則將訴請賠償。
  7.上訴人就系爭土地與被上訴人丁○○、丙○○間有不定期租
    賃關係，為甲○○等3人與上訴人在本院97年度重上字第200
    號拆屋還地事件中所不爭執。
    以上事實，為兩造所不爭執，並有原法院87年度訴字第996
    號民事判決、不動產買賣契約、土地登記謄本、板橋地政事
    務所不動產異動索引、本院97年度重上字第200號、88年度
    上字第220號民事判決、律師函、存證信函等在卷可考（見
    原審卷第8至25頁、第32至36頁、第73至74頁），自堪信為
    真實。
(二)兩造爭執事項：(見本院同上筆錄)
  1.上訴人與被上訴人丁○○、丙○○間有無不定期租賃關係存
    在？若有，上訴人於系爭土地上之不定期租賃關係是否已終
    止？
  2.被上訴人是否已踐行通知上訴人行使優先購買權之義務？
  3.上訴人是否曾以買賣總價金5,000萬元，加上土地增值稅686
    萬3,788元之相同條件行使優先購買權？
  4.上訴人行使優先購買權有無權利濫用之情事？
五、關於上訴人與被上訴人丁○○、丙○○間有無不定期租賃關
    係存在？若有，上訴人於系爭土地上之不定期租賃關係是否
    已終止？
(一)經查被上訴人丁○○及丙○○曾於87年間另案向原法院對上
    訴人提起調整租金之訴（原法院87年度訴字第996號、本院
    88年度上字第220號），主張系爭土地原為訴外人楊金石所
    有，嗣後出賣予訴外人竇光厚再於78年間轉賣予丁○○及丙
    ○○；而楊金石曾將系爭土地出租予訴外人李樹芳於其地上
    搭建系爭房屋，上訴人則於53年4月5日向李樹芳買得該屋，
    而概括承受該基地租賃契約，並為不定期租賃，故丁○○及
    丙○○乃據以請求調整租金等情，並為上訴人於該案中所不
    爭執，該第一審法院並據以為實質上判斷，准許將系爭土地
    租金自87年9月1日起調整為每年租金稻谷4萬台斤，上訴人
    戊○○不服而提起上訴，經本院以88年度上字第220號民事
    判決駁回上訴人戊○○之上訴，並已確定之事實，有上開民
    事判決影本各1件附卷可證（見原審卷第8至19頁），自堪信
    為真。復查系爭土地經被上訴人丁○○、丙○○於96年7月1
    2日出售予被上訴人甲○○，並於96年7月30日以買賣為原因
    ，登記為被上訴人甲○○、己○○、乙○○○3人共有，權
    利範圍分別為2/5、1/5、2/5。按出租人於租賃物交付後，
    縱將其所有權讓與他人，其租賃契約對於受讓人仍繼續存在
    ，修正前民法第425條定有明文。本件系爭土地原為訴外人
    楊金石所有，其後雖將系爭土地讓與訴外人竇光厚，竇光厚
    再於78年間轉讓與被上訴人丁○○及丙○○，丁○○及丙○
    ○復於96年間讓與被上訴人甲○○等3人；而楊金石曾將系
    爭土地出租予訴外人李樹芳於其地上搭建系爭房屋，上訴人
    則於53年4月5日向李樹芳買得該屋，而概括承受該基地租賃
    契約，亦有上開原法院87年度訴字第996號民事判決影本可
    證。則依修正前民法第425條規定，楊金石與上訴人間之不
    定期基地租賃契約，業因系爭土地所有權之讓與而存在於被
    上訴人丁○○、丙○○與上訴人間，嗣又因被上訴人丁○○
    、丙○○將系爭土地所有權讓與被上訴人甲○○等3人，而
    存在於被上訴人甲○○等3人與上訴人之間等，亦有原法院
    96年度重訴字第407號、本院97年度重上字第200號民事判決
    、最高法院98年度台上字第686號民事裁定等影本各1件可證
    (見原審卷第26至36頁、第47頁)，是上訴人主張其就系爭土
    地有不定期租賃關係存在，堪信為真正。
(二)被上訴人雖辯稱：上訴人應舉證有租地建屋情形、當時李樹
    芳享有租地建築的優先購買權，以及李樹芳有通知當時土地
    所有權人竇光厚優先承買，否則上訴人的權利無法明確主張
    云云。惟按「確定判決之既判力，固以訴訟標的經表現於主
    文判斷之事項為限，判決理由並無既判力。但法院於判決理
    由中，就訴訟標的以外當事人主張之重要爭點，本於當事人
    辯論之結果，已為判斷時，除有顯然違背法令之情形，或當
    事人已提出新訴訟資料，足以推翻原判斷之情形外，應解為
    在同一當事人就該重要爭點所提起之訴訟，法院及當事人就
    該已經法院判斷之重要爭點，皆不得任作相反之判斷或主張
    ，始符民事訴訟上之誠信原則(最高法院95年度台上字第157
    4號判決意旨參照)。經查系爭土地之前地主楊金石曾將系爭
    土地出租予訴外人李樹芳於其地上搭建系爭房屋，上訴人則
    於53年4月5日向李樹芳買得該屋，而概括承受該基地租賃契
    約，依修正前民法第425條規定，楊金石與上訴人間之不定
    期基地租賃契約，業因系爭土地所有權之讓與而存在於被上
    訴人丁○○、丙○○與上訴人間，嗣又因被上訴人丁○○、
    丙○○將系爭土地所有權讓與被上訴人甲○○等3人，而存
    在於被上訴人甲○○等3人與上訴人之間等情，業經原法院
    及本院上開確定判決認定如上，經核上開判決理由並無顯然
    違背法令之情事，且上訴人亦未提出新訴訟資料足以推翻前
    訴訟確定判決所為上開判斷，揆諸首揭說明，前訴訟確定判
    決就被上訴人丁○○、丙○○與上訴人間存有不定期基地租
    賃契約，嗣又因被上訴人丁○○、丙○○將系爭土地所有權
    讓與被上訴人甲○○等3人，而存在於被上訴人甲○○等3人
    與上訴人之間，所為之判斷，應發生爭點效，兩造自應受該
    判斷結果之拘束。當事人及法院就該經法院判斷之重要爭點
    之法律關係，均不得為相反之主張或判斷，故被上訴人此部
    分之辯解，亦無足採。
(三)被上訴人雖又辯稱上訴人非租地建屋者，故與被上訴人丁○
    ○、丙○○間無不定期租賃關係存在等語。按土地法第104
    條規定：「基地出賣時，承租人有依同樣條件優先購買之權
    。房屋出賣時，基地所有人有依同樣條件優先購買之權」，
    立法意旨，在於房屋及基地如不屬於同一人所有時，毋論基
    地或房屋之所有人，出賣其基地或房屋時，對方均有優先購
    買其基地或房屋之權利。至於房屋之所有人係租地自建，或
    向前手購買房屋承租基地，均有土地法第104條之適用(最高
    法院62年台上字第2962號判例意旨參照)。本件上訴人雖非
    自始建屋之人，然上訴人係屬向前手購買房屋而承租基地之
    情形，且楊金石與上訴人間之不定期基地租賃契約，依修正
    前民法第425條規定，業因系爭土地所有權之讓與而存在於
    被上訴人丁○○、丙○○與上訴人間，已如前述，是被上訴
    人此部分抗辯，為無可採。
(四)被上訴人復辯以：系爭土地上所存在之建物僅為矮舊平房及
    貨櫃搭建而成之鐵皮屋，因該平房在歷經40多年後之使用後
    ，現早已不堪居住，實係危樓，故上訴人之不定期租賃關係
    已因租地建物之原始目的不存在而終止等語。按土地法規定
    ，租用建築房屋之基地，非有土地法第103條所列各款情形
    之一，出租人不得收回。故縱該土地上之房屋因故滅失，而
    租用基地之契約，若未合法終止，契約之效力仍續存在，承
    租人仍得使用基地申請重建房屋（最高法院51年台上2987號
    判例意旨參照）；次按基地租賃如承租人無土地法第103條
    所定各款之情事，出租人即不得終止基地租賃契約收回土地
    ，尤無因房屋之老舊與土地價值不相當，而得據為終止基地
    租賃契約之正當事由（最高法院86年台上字第2258號判決意
    旨參照）。本件系爭土地上之系爭房屋既現仍存在，而無任
    何滅失情形，有原法院96年度重訴字第407號、本院97年度
    重上字200號拆屋還地事件案卷內第一審、第二審勘驗筆錄
    、及現場照片附於上開卷內足憑，業經原審調取該事件案卷
    查閱屬實(見原審卷第46頁、本院卷第33頁本院97年度重上
    字第200號判決第3頁)，被上訴人既未主張上訴人有何土地
    法第103條所定各款事由，則其主張上訴人之不定期租賃關
    係已依法終止云云，洵非有據。
六、關於被上訴人是否已踐行通知上訴人行使優先購買權之義務
    ？
(一)按「基地出賣時，地上權人、典權人或承租人有依同樣條件
    優先購買之權。房屋出賣時，基地所有權人有依同樣條件優
    先購買之權。其順序以登記之先後定之。前項優先購買權人
    ，於接到出賣通知後十日內不表示者，其優先權視為放棄。
    出賣人未通知優先購買權人而與第三人訂立買賣契約者，其
    契約不得對抗優先購買權人。」土地法第104條固定有明文
    ，惟按土地法第104條第1項規定基地出賣時，承租人有依同
    樣條件優先購買之權，故承租人放棄優先購買權，必於其知
    悉買賣條件後，始能為之。倘其僅知出賣之事實，不知買賣
    之條件，尚無從決定是否依同樣條件優先購買，自無放棄優
    先購買權之可言(最高法院88年台上字第2167號裁判意旨參
    照)。此優先承買權之取得乃依法律規定當然取得，無待出
    賣人同意，故出賣人僅需將出賣條件通知優先購買權人，使
    優先購買權人知悉買賣條件，處於得行使其權利之狀態即可
    ，至於出賣人係因何故將出賣事實及買賣條件通知優先購買
    權人，其通知時是否承認該優先承買權存在，有無通知對方
    為優先承買，則非所問。惟苟優先購買權人既已知悉出賣事
    實及買賣條件，卻未能於知悉買賣條件後10日內行使其優先
    購買權，其優先權依法即應視為放棄，亦即應發生失權之效
    果，以避免法律狀態長期處於不確定狀態。
(二)本件被上訴人甲○○等及被上訴人丁○○、丙○○固分別於
    96年7月27日委請律師以律師函、於96年9月3日以存證信函
    通知上訴人關於被上訴人丁○○、丙○○已將系爭土地售予
    被上訴人甲○○等，並已辦妥移轉登記，而請上訴人騰空遷
    讓（此為上訴人所自認），然觀諸上開律師函之內容，乃被
    上訴人甲○○等人通知上訴人表示上訴人之租賃契約已不存
    在，亦無買賣不破租賃原則之適用，故要求上訴人將系爭土
    地內之物品騰空，將系爭土地返還被上訴人甲○○等人（見
    原審卷第24頁）；而另被上訴人丁○○、丙○○所寄發之存
    證信函內容則表示伊等已於96年7月30日將系爭土地出售予
    被上訴人甲○○等3人，並已移轉登記完畢，依約應點交系
    爭土地予被上訴人甲○○等3人，而要求上訴人限期搬遷，
    否則將訴請賠償等語（見原審卷第25頁），是依該等律師函
    及存證信函內容所示，全然未提及被上訴人丁○○、丙○○
    與甲○○間買賣系爭土地之價金、條件等等，上訴人僅得知
    悉被上訴人間有買賣系爭土地之事實，不知買賣之條件為何
    ，尚無從決定是否依同樣條件優先購買，揆諸首開說明，上
    訴人雖已收受上開2份律師函，仍難認被上訴人已踐行通知
    之義務。被上訴人辯稱：依法應認上訴人於收受上開律師函
    及存證信函後，逾期未表示優先承買，應視為放棄優先購買
    權云云，顯屬無據。
(三)惟查被上訴人甲○○等3人嗣於前案本院97年度重上第200號
    拆屋還地事件審理時，確曾於97年12月9日當庭提出本件土
    地買賣契約書繕本予上訴人訴訟代理人王炯棻律師並當庭簽
    收等情，則為上訴人所是認(見本院卷第85頁上訴人99年3月
    26日送達本院之民事辯論意旨狀)，自堪信為真。則系爭土
    地買賣條件悉載於上開土地買賣契約書繕本，雖當時被上訴
    人並不承認上訴人之優先承買權，亦未請求其行使優先承買
    權，惟上訴人於收受系爭契約後，即已明確知悉系爭買賣條
    件，上訴人依法即可行使優先承買權，揆諸前開說明，應認
    被上訴人已踐行通知有優先購買權之上訴人，詎上訴人竟未
    於10日內行使之，迄至98年5月26日始起訴請求，顯已逾上
    開法律規定之10日期間，其優先權依法應視為放棄。上訴人
    於其優先權依法視為放棄後，始提起本訴，請求確認優先承
    買權、塗銷系爭買賣所為移轉登記及請求優先承買等先、備
    位請求，均屬無據。
七、上訴人既已喪失其優先承買權，已如上述，則兩造關於上訴
    人是否曾以買賣總價金5,000萬元，加上土地增值稅686萬3,
    788元之相同條件行使優先購買權、上訴人行使優先購買權
    有無權利濫用之情事等爭點，即無庸再予審酌，併予敘明。
八、綜上所述，上訴人既未於97年12月9日接獲被上訴人出賣通
    知而知悉系爭買賣條件後之10日內，以同樣條件行使優先承
    買權，其優先承買權依法即視為放棄。從而，上訴人於優先
    承買權喪失後，始於98年5月26日本於行使優先承買權之法
    律關係起訴請求：1.確認上訴人就系爭土地有優先購買權存
    在；2.被上訴人甲○○、己○○、乙○○○與被上訴人丁○
    ○、丙○○就系爭土地於96年7月30日以買賣為原因所為之
    所有權移轉登記應予塗銷；3.被上訴人甲○○與己○○間就
    系爭土地於98年1月10日以夫妻贈與為原因所為之所有權應
    有部分移轉登記應予塗銷；4.被上訴人丁○○、丙○○於上
    訴人給付5,000萬元之同時應將系爭土地之所有權移轉登記
    與上訴人，並於本院追加備位聲明請求：1.確認上訴人就系
    爭土地有優先購買權存在；2.被上訴人甲○○、己○○、乙
    ○○○與被上訴人丁○○、丙○○就系爭土地於96年7月30
    日以買賣為原因所為之所有權移轉登記應予塗銷；3.被上訴
    人甲○○與己○○間就系爭土地於98年1月10日以夫妻贈與
    為原因所為之所有權應有部分移轉登記應予塗銷；4.被上訴
    人丁○○、丙○○於上訴人給付5,000萬元及增值稅款後，
    應將系爭土地之所有權移轉登記與上訴人，均非正當，不應
    准許。原審為上訴人敗訴之判決，並無不合。上訴意旨指摘
    原判決不當，求予廢棄改判，並追加備位聲明，均為無理由
    ，應予駁回。
九、本件事證已臻明確，兩造其餘攻防及舉證，核與本件判決結
    果無涉，毋庸逐一論列，併予敘明。
參、據上論結，本件上訴及追加之訴均無理由，依民事訴訟法第
    385條第1項、第449條第1項、第78條，判決如主文。
中    華    民    國    99    年    4     月    20    日
                      民事第七庭
                        審判長法  官  鄭三源
                              法  官  呂太郎
                              法  官  魏麗娟
正本係照原本作成。
如不服本判決，應於收受送達後20日內向本院提出上訴書狀，其
未表明上訴理由者，應於提出上訴後20日內向本院補提理由書狀
（均須按他造當事人之人數附繕本）上訴時應提出委任律師或具
有律師資格之人之委任狀；委任有律師資格者，另應附具律師資
格證書及釋明委任人與受任人有民事訴訟法第466條之1第1項但
書或第2項（詳附註）所定關係之釋明文書影本。
中    華    民    國    99    年    4     月    20    日
                              書記官  廖月女
附註：
民事訴訟法第466條之1（第1項、第2項）：
對於第二審判決上訴，上訴人應委任律師為訴訟代理人。但上訴
人或其他法定代理人具有律師資格者，不在此限。
上訴人之配偶、三親等內之血親、二親等內之姻親，或上訴人為
法人、中央或地方機關時，其所屬專任人員具有律師資格並經法
院認為適當者，亦得為第三審訴訟代理人。

司法院資訊處製作；財團法人民間司法改革基金會備份。
